臺灣高等法院高雄分院刑事判決　　　　　　　　　九十一年度上訴字第一一九一號
　　上　訴　人
　　即　被　告　甲○○
　　選任辯護人　萬維堯
右上訴人因妨害自由等案件，不服臺灣屏東地方法院九十一年度訴字第八四號中華民
國九十一年五月二十日第一審判決（起訴案號：臺灣屏東地方法院檢察署八十九年度
偵字第六二九八號），提起上訴，本院判決如左：
      主  文
上訴駁回。
甲○○緩刑肆年。
      事  實
一、甲○○曾購屋信託登記在乙○○名下，而執有乙○○簽發供保證面額新台幣一百
    萬元之本票，因乙○○將信託登記在其名下房屋相關證件遺失，甲○○認損及權
    益，而欲行使本票債權，迭與乙○○有債務糾紛，為催使乙○○依約償還，竟不
    思以合法途徑尋求救濟，糾集綽號「魯肉成」及另四名（一為駕駛後述計程車之
    人；一為駕駛後述箱型車之人；其餘則為與甲○○、「魯肉成」共同至乙○○住
    處押人者）均不詳姓名年籍之成年男子，共同基於剝奪乙○○之行動自由以迫使
    其依約償債之犯意聯絡，於民國（下同）八十九年十一月三日下午三時許，由甲
    ○○駕駛所有車號Ｄ九—一三四三號自用小客車搭載上開綽號「魯肉成」之人及
    其中二名男子（下稱魯肉成等三人），共同前往乙○○位於屏東縣九如鄉○○村
    ○○街三六號住處，擬向乙○○索債，殆車行至乙○○前揭住處附近約一百公尺
    處時，甲○○為避人耳目，乃將車暫停於此待命（未熄火），推由前開魯肉成等
    三人下車徒步至乙○○上址住處前，叫喚其時正在屋內睡覺之乙○○出面應答，
    乙○○聽聞其聲乃步出屋外，訊問來者何意，此際，魯肉成等三人即持乙○○先
    前所開立之本票，要求乙○○依約償還，惟遭乙○○當面予以回絕，魯肉成等三
    人即本前揭之犯意聯絡，趨前欲強押乙○○離去，乙○○見狀隨即掙脫逃逸，魯
    肉成等三人則在後追趕，而於乙○○隔鄰門前逮獲乙○○並分持類似磚頭之器物
    毆擊乙○○之頭部，致使乙○○瞬間頭破血流（傷害部分未經乙○○提出告訴，
    詳如後述），而不敢再行抵抗，任令其中二人分架住其雙手，強押上前述甲○○
    車內坐於後座中間，由該架住其雙手之人分坐其左右兩側，看守其之行動，且由
    甲○○開車往同縣長治鄉方向離去，其間魯肉成等三人為乙○○戴上鴨舌帽，並
    接續毆打乙○○，復以繩索捆住其之手腳、以口罩矇住其之雙眼等，嗣車行至長
    治鄉百利加油站附近時，魯肉成等三人即另行押解乙○○上預先備妥、由另一不
    詳姓名年籍之成年人所駕駛之不詳車號之計程車，開往同縣麟洛鄉○○○甲○○
    則駕駛其所有上揭車輛先行離去，而該計程車行至同縣麟洛鄉某不詳地點時，魯
    肉成三人又再行挾持乙○○登上亦事先備妥、由另一不詳姓名年籍之成年人所駕
    駛之不詳車號之箱型車，駛往某不詳地點之空屋內，途中，復將乙○○腳部綑綁
    更緊，以防逃逸，至該空屋後，渠等即分以手、腳毆打乙○○之臉部、頭部，或
    持長條型之不詳器物毆擊乙○○之腹部、臀部，嗣因見乙○○仍無法還款，渠等
    即以前述箱型車將乙○○載至同縣鹽埔鄉○○村○○○道路釋放後，逕行逃逸，
    乙○○則於獲釋後，自行掙脫繩索報警救援。甲○○則於同日下午四時三十分時
    許、乙○○獲釋前，在同縣屏東市○○路與仁愛路口為警據報圍捕查獲，並扣得
    其所有而供予綽號「魯肉成」之人犯罪聯絡所用之行動電話一支。
二、案經屏東縣警察局里港分局報請臺灣屏東地方法院檢察署檢察官偵查起訴。
     理  由
一、訊之上訴人即被告甲○○（下稱被告）否認右揭妨害自由犯行，辯稱：伊雖將與
    乙○○間之債務委託偶識、綽號「魯肉成」之人處理，但雙方尚未商妥酬勞，當
    日因「魯肉成」表示前由乙○○所開立之本票上之地址並不正確，要求伊帶領魯
    肉成等三人前去乙○○上址住處，抄地址，伊始揭同魯肉成等三人前往，且因伊
    前與乙○○之父有些許爭執，為免衍生不必要之誤會，伊乃將車停於遠處，由魯
    肉成等三人自行下車前去抄寫地址，並不知魯肉成等三人與乙○○發生衝突等情
    ，稍後，乙○○隨同魯肉成等三人坐進其車輛內時，伊發現乙○○頭上流血，曾
    提議將乙○○送醫，嗣因伊與他人有約，遂將其等送至百利加油站即先行離去，
    實不知為何會發生此事云云。經查：
（一）被害人乙○○（下稱被害人）於前開時地，因債務糾紛遭前開魯肉成等三人分
      持類似磚頭之器物毆擊頭部成傷，並為其中二人分架住其雙手，強押上前揭被
      告車內坐於後座中間，由該架住其雙手之人分坐其左右兩側，看守其之行動，
      且由被告開車往同縣長治鄉方向離去，其間魯肉成等三人又接續毆打被害人及
      為被害人戴上鴨舌帽，復以繩索捆住其之手腳、以口罩矇住其之雙眼等，嗣車
      行至長治鄉百利加油站附近時，魯肉成等三人即另行押解被害人上預先備妥、
      由另一不詳姓名年籍之成年人所駕駛之不詳車號之計程車，開往同縣麟洛鄉方
      向，被告始駕駛其所有上揭車輛先行離去，而該計程車行至同縣麟洛鄉某不詳
      地點時，魯肉成等三人又再行挾持被害人登上亦事先備妥、由另一不詳姓名年
      籍之成年人所駕駛之不詳車號之箱型車，駛往某不詳地點之空屋內，途中，復
      將被害人腳部綑綁更緊，以防逃逸，至該空屋後，渠等又先後以手、腳或持長
      條型之不詳器物毆擊被害人之頭部、臉部、腹部及臀部等，嗣因見乙○○仍無
      法還款，渠等即以前述箱型車將被害人載至同縣鹽埔鄉○○村○○○道路釋放
      後，逕行逃逸，被害人則於獲釋後，自行掙脫繩索報警救援等情，業據被害人
      於警訊、偵訊及原審調查時指述甚詳，核與被告於警訊、偵訊及原審調查時供
      述前往被害人住處及事後如何搭載被害人離去等情相符，復有診斷證明書、照
      片十四張附卷可稽暨繩索一條、口罩一個及鴨舌帽一頂扣案可憑，應堪信實，
      而可相信。
（二）被告雖以前詞置辯，且被害人於原審調查時亦陳稱「（法官問：你是否有聽到
      魯肉成等三人說是甲○○唆使的？）我不認識他們三人，在整個過程中他們有
      與甲○○聯絡，但是我不確定是否甲○○唆使的。」等語，然被告委託偶識、
      綽號「魯肉成」之成年人處理本件債務糾紛，雙方尚未商定代價一情亦為被告
      所自承在卷，依常情「魯肉成」當不致在未得有報酬之許諾前，即為討債之實
      際動作，況受託暴力討債者，常使受任人因而觸犯刑章，而有身繫牢獄之險，
      「魯肉成」更不致在未商妥代價前，即貿然糾眾為偶識之被告向被害人暴力討
      債，而觀之本案犯罪之經過，接應、參與人數之多及計畫細節之慎密，顯見絕
      非偶然討債未遂而臨時起意押人取款，係事先經詳細商議多方規劃而實施，是
      參與本案之綽號「魯肉成」及其餘四名均不詳姓名年籍之成年人，若非業已得
      有被告將予報酬之許諾或因與被告熟識而事先與被告商定此事，何以願在可否
      得有利益尚屬未定之情況下，干冒刑責加身之風險，事先妥善規劃而為被告效
      勞？足見被告確與「魯肉成」等人事先已就本案有所共同犯意聯絡，是被害人
      前開所述「‧‧‧‧我不確定是否甲○○唆使的。」等語，自難據為有利於被
      告之認定。
（三）再者，被害人進入被告車內時，頭部已因傷流血一情，已如前述，並為被告所
      自承在卷，如被告所述其僅係單純搭載「魯肉成」前去被害人住處抄地址一語
      為實，則被告此行之目的自以使「魯肉成」等人知悉被害人住處為何即屬目的
      達成，何以須再行搭載被害人離去，又何以見被害人隨同「魯肉成」等人進入
      其車內並頭部受傷流血等情，未予細究，反依「魯肉成」之指示，將車開往長
      治鄉之方向（見警卷第四頁正面），足證以暴力挾持被害人，乃為被告與「魯
      肉成」等人事先所共同犯意聯絡後而實施者。又被害人於被告車內，另遭「魯
      肉成」等人拳腳相向，並有人為其戴上鴨舌帽，復以繩索捆住其之手腳、以口
      罩矇住其之雙眼等情，亦已如前述，苟被告確係無辜涉入本案者，何能對此視
      而不見，又其自承為「魯肉成」之委任人，對於「魯肉成」自有指示、約束之
      權，當可適時約束「魯肉成」等人之行動，豈有僅因另與人有約，即任由「魯
      肉成」等人宰制被害人之生命、身體及行動之安全之理？況被告有參與妨害被
      害人身體自由之駕駛行為，已如前述，被告辯稱未參與本案云云，自非可採。
      至被告另辯稱於被害人上車時，因見被害人頭部流血，曾提議將被害人送醫云
      云，惟查被害人上車後，被告並未多說言語即將車輛駛離一情，已據被害人於
      原審調查時指證屬實（見原審九十一年二月十八日訊問筆錄），核與被告上詞
      所稱，不相吻合，且被告亦自承於被害人上車後，即依「魯肉成」之指示將車
      開往長治鄉一情，有如前述，被告若真有將被害人送醫之意，何以未能遂行己
      意，反依「魯肉成」之意，將車開往另途？其此部分所辯，顯與事理不符，更
      徵被害人前開指述為實。
（四）綜上所述，被告前詞所辯實不知為何會發生此事云云，無非卸責，委無可取，
      不可相信，本案事證已明，被告犯行已堪認定。
二、核被告所為係犯刑法第三百零二條第一項剝奪人之行動自由罪。被告與綽號「魯
    肉成」暨其他四名均姓名年籍不詳之成年人有犯意之聯絡，行為之分擔，均為共
    同正犯。至不詳姓名年籍之計程車或箱型車駕駛各一人，亦有參與本件犯行，公
    訴人就此等事實漏未載明，應由本院依職權逕行補正，附此敘明。公訴意旨另以
    ，被告右揭行為另犯刑法第二百七十七條第一項之傷害罪嫌云云；惟按告訴乃論
    之罪，未經告訴者，法院應諭知不受理之判決，刑事訴訟法第三百零三條第三款
    定有明文，查本件被告涉犯如前述之傷害部分，經檢察官提起公訴，認被告係犯
    刑法第二百七十七條第一項之傷害罪，依同法第二百八十七條前段之規定，須告
    訴乃論。然經本院遍尋所有卷存警訊及偵訊資料，並未發現被告此部分犯行已經
    被害人乙○○提出告訴，自無從逕為實體之判決，揆諸前開說明，及因公訴人認
    此部分與前揭論罪科刑有罪部分有牽連犯裁判上一罪關係，自毋庸另為不受理之
    諭知。
三、原審因而適用刑法第二十八條、第三百零二條第一項、第三十八條第一項第二款
    、罰金罰鍰提高標準條例第一條前段之規定，並審酌被告犯罪之動機、目的、手
    段，強押被害人以圖取債，對於被害人心裡之傷害重大，及其到案後一再飾詞否
    認犯行，犯後態度等一切情狀，爰量處有期徒刑一年，以資儆懲，並以扣案之行
    動電話一支，係被告所有並為被告於案發當日用以與「魯肉成」聯繫所用，為被
    告所供明在卷，自係屬供犯罪所用之物，爰依刑法第三十八條第一項第二款併予
    宣告沒收；至扣案之鴨舌帽一頂、口罩一個、繩索一條雖係供犯罪所用之物，惟
    被告供稱並非其所有等語，且查無其他積極證據可認係前揭本案共犯所有，又非
    違禁物，自難併予宣告沒收。經核原判決認事用法均無不合，量刑亦甚妥適，被
    告上訴意旨，否認犯罪，指摘原判決不當，為無理由，應予駁回。查被告前未曾
    受有期徒刑以上刑之宣告，有臺灣高等法院及本院被告全國前案紀錄表一紙附卷
    可佐，其犯後已與被害人和解，有和解書一紙可按，被害人於本院中亦到庭表示
    原諒，且被告自八十九年十一月三日涉案後，當日即遭檢察官聲請法院羈押獲准
    ，迄九十年三月一日經檢察官當庭釋放，前後遭羈押將近四個月，被告經此偵、
    審羈押判刑程序，已得相當教訓，應知警惕，而無再犯之虞，本院認所宣告之刑
    以暫不執行為適當，爰併宣告緩刑四年，用啟自新。
據上論結，應依刑事訴訟法第三百六十八條，刑法第七十四條第一款，判決如主文。
本案經檢察官林應華到庭執行職務。
中    華    民    國        九十一      年      九      月     十三     日
                              臺灣高等法院高雄分院刑事第七庭
                                  審判長法官  李春昌
                                        法官  黃憲文
                                        法官  莊飛宗
右正本證明與原本無異。
如不服本判決應於收受本判決後十日內向本院提出上訴書狀，其未述上訴理由者，
並得於提起上訴後十日內向本院補提理由書狀（均須按他造當事人之人數附繕本)「
切勿逕送上級法院」。
                                      書記官  張明賢
中    華    民    國        九十一      年      九      月     十六     日
附錄論罪科刑法條：
中華民國刑法第三百零二條第一項：
私行拘禁或以其他非法方法，剝奪人之行動自由者，處五年以下有期徒刑、拘役或三
百元以下罰金。
                                                                      Ｈ
